【裁判字號】    92,訴,1643
【裁判日期】    920702
【裁判案由】    債務不履行損害賠償
【裁判全文】
臺灣臺北地方法院民事判決                        九十二年度訴字第一六四三號
    原      告  合記建設股份有限公司
    法定代理人  甲○○
    訴訟代理人  乙○○
    被      告  丙○○
右當事人間請求損害賠償事件，本院判決如左：
    主  文
被告應給付原告新台幣捌萬零玖佰元，並自民國九十二年四月八日起至清償日止，按
年息百分之五計算之利息。
原告其餘之訴駁回。
訴訟費用由被告負擔六分之一，餘由原告負擔。
    事    實
甲、原告方面：
壹、聲明：被告應給付原告新台幣（下同）五十一萬元整，並自民國九十二年四月八
    日起至清償日止，按年息百分之五計算之利息。
貳、陳述：
一、原告公司於八十七年十月間，由訴外人蔡恆華領取建築執照，因其無力承建，乃
    要求原告出資經營，又原告於承攬合建時，因各地主舊有房地持分不同，致預付
    款有所差別，故分別與各地主訂約，此為事實上所必要，合約內容除支付金額稍
    不同外，其餘約文多屬一律。依兩造簽訂之合約第二條之一規定：「．．．或因
    全體地主無法達成合建協議時．．．則本合約自動解約及作廢（解除條件成就而
    失效）」。依民法第二百九十二條準用第二百七十三條及第二百八十條規定，只
    要有地主一人或數人不履行上項債務，則全體均須負連帶責任。雖各地主（含被
    告）與原告分別簽約，但其於契約中明文約定共同協議合建之義務，如有違反，
    契約即因解除條件成就而失效，同時依契約規定，即發生連帶債務不履行之法律
    責任，構成可歸責之事由。
二、兩造所簽訂之契約，雙方受其拘束，除兩造同意或有解除原因發生外，不容一造
    任意反悔請求解約，故被告遷讓房屋，原告支付搬遷費、保證金及租金補貼，此
    一相互給付，為雙方對有效契約之履行。惟於八十九年六月間，地主陳灣等五人
    拒不簽約，使合建案無從進行，當時原告認有全體地主無法達成合建協議情事，
    故依民法第二百二十六條、第二百五十六條、第五百零七條、第二百五十八條及
    第九十九條第二項各規定，向各地主宣佈解除契約，使合約溯及訂約時失其效力
    ，原告並自同年六月起停止支付，以免損失擴大。契約解除權之行使，由有解除
    權當事人之一方為之，不須相對人同意或承認，況且系爭合約因「全體地主無法
    達成合建協議」，故解除條件成就自動解約及作廢，已無告知必要，從而系爭合
    約失效，已無可否認。
三、地主林一雄等七人，於九十年二月間本於兩造合建契約訴請原告繼續支付租屋補
    貼、保證金及遷回原宅修理款，其二審判決已認定兩造之合建契約因解除條件成
    就而失其效力，而為林一雄等七人敗訴判決，嗣經最高法院裁定駁回上訴而確定
    ，由此可以證明，原告宣佈合約無效之合法性，以及各地主已遷回原址。
四、至於，陳灣等五人拒絕簽約，雖屬其他各地主相互間合建協議不成之問題，因其
    等與原告未簽約而無從發生任何法律關係，對其等之不作為更無歸責之法律依據
    ，此一界限應有區隔。關於此點，於地主林一雄起訴案中有認為陳灣等五人之不
    簽約為與原告間之問題，已經確定判決予以否定。可見陳灣等未與原告簽約是造
    成全體地主無法達成合建協議之違約結果，被告為地主之一，應同負違約之責，
    發生契約解除效果，從而被告等依民法第二百五十九條、二百六十條規定及依契
    約約定應負契約解除之回復原狀及損害賠償責任。
五、契約解除後，被告應負之責任：
（一）依民法第二百五十九條回復原狀之規定，以及契約第二條第一項規定，被告原
      領之保證金應全數返還原告。
（二）又依民法第二百六十條及契約第八條第五項「甲方（即被告）如未履行本契約
      約定時，除應將已收乙方（即原告）之保證金退還乙方外，並須加倍賠償甲方
      所收之保證金給予乙方、已施工之工程支出、其他因本大樓工程所衍生之一切
      費用及乙方已售房屋因而發生之一切損失等作為違約賠償金外，甲方仍應履行
      契約義務，並願放棄先訴抗辯權」，及契約同條第八項「如甲方之一違約致造
      成損失，應由違約之甲方負責賠償全體甲方及乙方之一切損失．．．」，被告
      應負責賠償原告共計五十一萬元。
參、證據：提出合建契約書、被告應給付原告金額明細表、起訴狀、本院九十年度訴
    字第一００四號判決、臺灣高等法院九十年度上字第六九八號判決、最高法院九
    十一年度台上字第八四六號民事裁定、確定證明書、原告公司合建案損失金額憑
    證明細表、臺北縣政府工務局建照執照、世華聯合商業銀行貸款資料、協議書各
    一件以及收據、支票各一冊。
乙、被告方面：
壹、聲明：請駁回原告之訴。
貳、陳述
一、八十七年十月簽約只對原告公司簽約，不管他人簽約與否。
二、原告公司知道有不同意簽約者，為何於八十八年七月一日開工，有案可查可見住
    戶全部同意。
三、原告公司違約未依契約書第二條於停建五日內通知被告辦理解約，合建契約並未
    失效。
四、房屋交給原告沒有看管好，遭破壞不能居住。
五、自八十九年六月起不發房補費，相差年餘未付每月一萬五千元，計二十一萬元應
    由原告給付。
六、被告曾打電話要求原告發給房補費，原告法定代理人甲○○表示由保證金項下支
    付。
七、房屋無法居住，修理費用應由原告公司給付。
八、被告親自交屋予原告，至今門鎖鑰匙尚在原告處，原告未返還房屋予被告，被告
    因無力負擔在外租屋之租金，而搬回整修居住。
九、原告資金不足，挪用地主權狀向銀行借貸，因部分地主已有借貸沒有辦成，所以
    原告違約。
十、地主所有損失應由原告賠償。
參、證據：提出存證信函及回執、說明會通知單、中和晶采連城合建案銀行融資說明
    、工程款支付預計表、原告公司八十八年八月一日函、異議聲明、報款單、對帳
    明細單、土地及建物謄本各一件以及送貨單八件。
    理    由
甲、程序方面：
一、依兩造簽訂之合建契約書第十五條約定：「因本契約所生糾紛，同意以台灣台北
    地方法院為第一審管轄法院。」是兩造間就系爭合建契約之回復原狀及債務不履
    行損害賠償請求，本院有管轄權，合先敘明。
二、原告於起訴狀請求被告給付五十一萬元，及自八十九年六月起至清償日止，以年
    利率百分之五計算之利息，嗣於起訴狀繕本送達後，減縮利息部分之請求，改以
    起訴狀繕本送達之翌日即九十二年四月八日起算，依民事訴訟法第二百五十五條
    第一項第三款規定，此項訴之變更應予准許。
乙、實體方面：
一、原告起訴主張：緣蔡恆華與被告等地主簽訂合建契約，嗣於領取台北縣中和市漳
    和所二八張小段五八八之二０等地號八七中建字第八六八號建造執照（八十七年
    九月七日）後因無力承建，乃要求原告出資經營，原告於八十七年十二月十日與
    被告簽訂合建契約書（下稱系爭合建契約書）。依兩造簽訂之合約第二條之一規
    定：「．．．或因全體地主無法達成合建協議時．．．則本合約自動解約及作廢
    （解除條件成就而失效）」。於八十九年六月間，地主陳灣等五人拒不簽約，使
    合建案無從進行，原告乃依民法第二百二十六條、第二百五十六條、第五百零七
    條、第二百五十八條及第九十九條第二項各規定，向各地主宣佈解除契約，又系
    爭合建契約因「全體地主無法達成合建協議」，故解除條件成就自動解約及作廢
    ，事實上亦無告知必要，從而系爭合約失效。陳灣等未與原告簽約造成全體地主
    無法達成合建協議之違約結果，被告為地主之一，應同負違約之責，發生契約解
    除效果，從而被告等依民法第二百五十九條、二百六十條規定及依契約約定應負
    契約解除之回復原狀及損害賠償責任等語。被告則以：簽約只對原告公司簽約，
    不管他人簽約與否。原告於八十八年七月一日開工，有案可查可見住戶全部同意
    。原告公司違約未依契約書第二條於停建五日內通知被告辦理解約，合建契約並
    未失效等語置辯。
二、原告主張兩造於八十七年十二月十日簽訂系爭合建契約書，由被告提供坐落台北
    縣中和市○○段二八張小段五八八之二０地號土地應有部分為四分之一，與原告
    被告合作興建房屋，以及原告已依系爭合建契約交付被告第一期保證金八萬零九
    百元等情，已據其提出與所述相符之系爭合建契約、保證金支票各一件為證，且
    為被告所不爭執，此部分之事實應堪認定。
三、原告主張依系爭合建契約第二條第一項、第八條第五項、第八條第八項約定以及
    民法第二百五十九條、第二百六十條之規定，被告應退還已給付之保證金八萬零
    九百元，並加倍賠償同額之損害八萬零九百元，另賠償原告實際所受損害三十四
    萬八千二百元等情，為被告所否認，並以前揭情詞置辯。故本件兩造爭點為：（
    一）被告與其他地主陳灣等五人是否有達成合建協議，即系爭合建契約第二條第
    一項之約定條件是否已經成就？（二）設如陳灣等五人未與原告達成合建協議，
    被告依合建契約第二條第一項之約定，被告是否應返還原告已給付之保證金八萬
    零九百元？（三）又如前揭條件成就時，依系爭合建契約第八條第五項以及第八
    項之約定，被告是否應加倍賠償保證金八萬零九百元以及賠償原告實際所受損害
    三十四萬八千二百元？茲分述如下：
（一）原告主張系爭合建契約之建築基地有地主陳灣、林清秋、林清福、林清榮、林
      清圳等五人未與原告達成合建協議，系爭合建契約第二條第一項「全體地主無
      法達成合建協議」之條件因而成就，為臺灣高等法院九十年度上字第六九八號
      判決，依據土地合作開發契約書、證人蔡恆華之證詞等所認定之事實，應屬可
      採。雖然，系爭合建契約之基地於八十七年間申請建造執照時，確已附具基地
      全部地主之土地使用同意書，嗣後並已經向主管機關申報開工，原告主張尚有
      部分地主未簽訂合建契約，與建築實務上通常先訂定合建契約，地主始依約提
      出土地使用同意書交由建商申請建造執照之情形不同。但此係因八十六年時台
      北縣尚無建蔽容積率之規定，為考慮建蔽容積率不久後即將實施，系爭合建契
      約之可建築面積及樓地板面積減少（據原告法定代理人表示可能由十一樓減少
      至只能蓋五樓），蔡恆華與地主協議於合建契約未簽訂前出具土地使用同意書
      先申請建造執照所致，此觀諸系爭合建基地土地使用同意書上載明「為申請建
      照執照用特立此同意書為憑」即明；另原告向主管機關申報開工但實際上未真
      正開工，乃為免建造執照因逾越建築法第五十四條第一項規定申報開工之期限
      （六個月得展延三個月）因而作廢，故先為申報開工，自不能以原告已申報開
      工之事實，推論基地之全部地主均已簽訂合建契約，被告此部分抗辯，尚非可
      採，應認地主陳灣、林清秋、林清福、林清榮、林清圳等五人尚未與原告達成
      合建協議，系爭合建契約第二條第一項「全體地主無法達成合建協議」之條件
      業已成就。
（二）次依系爭合建契約第二條第一項約定「．．．．或因全體地主無法達成合建協
      議，致使無法以原簽約時之建蔽率、容積率申請建造執照時，則合建契約自動
      解約及作廢（解除條件成就而失效），甲方（即被告）應於乙方（即原告）通
      知文到五日內到乙方公司辦理解約，並以現金退還所收之全部保證金。」係為
      配合前述八十六年間台北縣即將實施建蔽容積率之背景而訂定，故系爭合建契
      約應著重於可以依原簽約時之建蔽率、容積率申請建造執照並建築房屋，解釋
      上系爭合建契約第二條第一項約定解約之條件，應包含「取得建造執照後，因
      部分地主無法達成合建協議，無法依原核發建照建築，重新申請建造執照時（
      依前述建築法第五十四條規定原建造執照因逾期作廢）容積建蔽率又已實施，
      致使無法以原簽約時之建蔽率、容積率申請建造執照。」之情形。如前所述，
      系爭合建契約基地地主中有陳灣、林清秋、林清福、林清榮、林清圳等五人未
      與原告達成合建協議，而原告原申請之建造執照已因逾期而作廢，現台北縣則
      已實施建蔽容積率，系爭合建契約第二條第一項之條件已經確定成就（兩造所
      訂立之合建契約，性質屬承攬與買賣之混合契約，就承攬部分而言，前開約定
      條件成就應屬契約終止而非解除），故原告已交付被告第一期保證金八萬零九
      百元，依系爭合建契約第二條第一項之約定，即應返還原告。
（三）另系爭合建契約第八條第五項雖然約定：「甲方如未履行本契約約定時，除應
      將已收乙方之保證金即時退還甲方外，並須加倍賠償甲方所收之保證金予乙告
      ，已施工之工程支出、其他因本大樓工程所衍生之一切費用及乙方已售房屋因
      而發生之一切損失等作為違約賠償金外，甲方仍應履行契約義務，並願放棄先
      訴抗辯權。」，第八項並約定：「如甲方之一違約造成損害，應由違約之甲方
      負責賠償全體甲方及乙方之一切損失．．．」。惟依系爭合建契約第一條約定
      ，被告僅有提供台北縣中和市○○段二八張小段五八八之二０地號土地應有部
      分四分之一，為建築基地與被告合作興建房屋之義務，兩造就被告已依約提供
      前開土地供原告興建房屋，並遷出前開土地等情，既不爭執，則被告顯已履行
      前開義務，原告即不得以系爭合建契約第八條第五項以及第八項之約定，請求
      被告加倍賠償已收受之保證金以及賠償原告工程支出及原告已售房屋因而發生
      之一切損失或其他因違約所造成之損害。固然，同一建築基地各地主與建商間
      之合建契約具有關聯性，如有部分地主與建商未簽訂合建契約，建商對於其他
      地主之合建契約亦屬無從履行，故系爭合建契約有第二條第一項契約自動解約
      及作廢之約定，但此僅能謂系爭合建契約基地各地主與原告之合建契約間有無
      法個別履行之關聯性而已，各地主對於原告所負債務並非同一（應提供之土地
      不同），且事實上，陳灣、林清秋、林清福、林清榮、林清圳等五人既未與原
      告達成合建協議，對於原告即未負有任何債務，自無與被告負同一債務之可能
      。故原告援引民法第二百九十二條規定，主張被告與其餘地主須負連帶責任，
      構成可歸責於被告之事由云云，諉無足採，被告並無未履行契約或者違約之情
      形。
    綜上所述，原告主張系爭合建契約第二條第一項之條件已經成就為可採，原告另
主張被告有不履行債務或違約之情形，為不可採。從而，原告依系爭合建契約第二條
第一項規定以及民法第二百五十九條之規定，請求被告返還保證金八萬零九百元，並
給付前開金額自九十二年四月八日起至清償日止，按年息百分之五計算之利息，為有
理由，應予准許。原告依系爭合建契約第八條第五項、第八項約定以及民法第二百六
十條之規定，請求被告加倍賠償保證金八萬零九百元以及其實際所受損害三十四萬八
千二百元及均自九十二年四月八日起至清償日止，按年息百分之五計算之利息，則非
有據，應予駁回。
四、結論：原告之訴一部為有理由，一部為無理由，依民事訴訟法第七十九條但書，
    判決如主文。
中      華      民      國    九十二    年      七      月      二      日
                                        民事第五庭  法      官    張松鈞
右為正本係照原本作成
如對本判決上訴，須於判決送達後廿日內向本院提出上訴狀
中      華      民      國    九十二    年      七      月      二      日
                                                    法院書記官    黃媚鵑


司法院資訊處製作；財團法人民間司法改革基金會備份。
